臺灣新北地方法院民事判決
111年度重訴字第169號
原      告  鮑明志  
訴訟代理人  林文鑫律師
被      告  鮑素貞  

訴訟代理人  廖元應律師
上列當事人間請求分割共有物事件，本院於民國111年11月30日
言詞辯論終結，判決如下：
    主  文
兩造共有坐落如附表一所示之土地及建物予以變價分割，所得價
金由兩造按附表二所示應有部分比例分配之。 
訴訟費用由兩造按附表二所示應有部分比例負擔。
    事實及理由
一、原告起訴主張：坐落新北市○○區○○段000○00000○00000地號
    土地及其上同段3578、3643建號建物，下合稱系爭房地，分
    則稱各地號或建號）為兩造共有，應有部分如附表一所示，
    並無依物之使用目的或法令限制不能分割，或契約訂有不分
    割期限之情形，且因系爭房地本規劃為單一住戶使用，倘原
    物分割需破壞房屋原結構而增加勞費，無法發揮經濟價值，
    亦生單一出入口進出爭議，爰依民法第823條第1項、第824
    條規定，請求將系爭房地予以變價分割等語。並聲明：兩造
    共有系爭房地應予變價分割，並按如附表二所示應有部分比
    例分配價金予兩造。
二、被告則稱：同意變價分割等語。
三、本院之判斷：
　㈠按各共有人，除法令另有規定外，得隨時請求分割共有物，
    但因物之使用目的不能分割或契約訂有不分割之期限者，不
    在此限，民法第823條第1項定有明文。經查，原告主張兩造
    為系爭房地之共有人，應有部分各如附表一「權利範圍」欄
    所示等情，有系爭房地之第一類登記謄本在卷可憑（見本院
    110年度板司調字第329號卷，下稱本院調字卷，第21頁至39
    頁、57頁至75頁），經核無訛。而本件房屋主要用途登記為
    住家用及辦公室、土地之使用分區及使用地類別則列為空白
    ，系爭593-3、593-4地號雖註記為「捷運系統工程穿越地」
    ，然經臺北市政府捷運工程局以111年1月4日北市捷規字第1
    103028112號函覆本院略以：此註記係保護善意之繼受者及
    不特定之第三人得知大眾捷運系統工程穿越之事實，對於土
    地所有權人之土地買賣、繼承、處分等行為及權利均無限制
    等語（見本院調字卷第77頁），即可認均無因物之使用目的
    不能分割之情事，亦查無兩造有以契約訂立不分割之期限，
    且兩造復未能達成協議分割之共識而調解不成立，亦有本院
    板橋簡易庭調解委員調解紀錄報告書、本院民事調解事件報
    告書等件在卷可稽（見本院調字卷第85頁；本院111年度重
    訴字第169號卷，下稱本院重訴卷，第145頁）；又被告雖於
    本院最後言詞辯論期日表示同意變價分割等語（見本院重訴
    卷第169頁），則兩造就系爭房地之分割方法形式上雖為一
    致，然兩造仍無法於本院成立和解（見本院重訴卷第170頁
    ），實際上仍屬兩造就分割之方法不能協議決定，當有由法
    院裁判分割之必要。揆諸首揭規定，原告請求就系爭房地為
    裁判分割，自無不合。
　㈡再按分割之方法不能協議決定，或於協議決定後因消滅時效
    完成經共有人拒絕履行者，法院得因任何共有人之請求，命
    為下列之分配：一、以原物分配於各共有人。但各共有人均
    受原物之分配顯有困難者，得將原物分配於部分共有人。二
    、原物分配顯有困難時，得變賣共有物，以價金分配於各共
    有人；或以原物之一部分分配於各共有人，他部分變賣，以
    價金分配於各共有人，民法第824條第2項定有明文。分割共
    有物，究以原物分割或變價分配其價金，法院固有自由裁量
    之權，不受共有人主張之拘束，但仍應斟酌當事人之聲明，
    共有物之性質、經濟效用及全體共有人利益等，公平裁量，
    必於原物分配有困難者，始予變賣，以價金分配於各共有人
    （最高法院98年度台上字第2058號判決意旨參照）。又法院
    為上述分割之裁判時，應斟酌共有人之利害關係、共有物之
    性質、價格及利用效益等，以謀分割方法之公平適當。（最
    高法院105年度台上字第2056號判決意旨參照）。查系爭364
    3建號建物坐落新北市○○區○○○路0段00○00號9樓，乃20層樓
    鋼筋混凝土造建物之第9層建物，樓層登記面積為77.94平方
    公尺（陽台面積8.99平方公尺），另有系爭3578建號建物為
    同棟地下1樓公共設施部分，系爭各土地則為建物基地，兩
    造就系爭房地之應有部分各如附表一所示等事實，有系爭房
    地登記謄本可考，並據兩造均陳述系爭3643建號建物僅有9
    樓單一出入口（見本院重訴卷第61頁），室內使用現況則見
    卷外估價報告書附件十，依此情況，系爭3643建號建物倘依
    兩造應有部分比例為原物分割，每人僅得分配面積甚小，且
    分得面積將過於狹小不適居住，且倘原物分割予兩造，恐將
    有損該建物之完整性，勢必需重新隔間、整修，除破壞原建
    物之結構外，亦所費不貲，致無法發揮建物經濟上之利用價
    值，是本件以兩造均受原物之分配，應顯有困難；並審酌兩
    造均無單獨取得系爭房地所有權，並以金錢補償其他共有人
    之意願，為免兩造另生金錢補償糾紛，亦不宜採取。再參以
    系爭房地位於新北市板橋區，鄰近捷運亞東醫院站，應具有
    相當市場價值，可由兩造及有意願之第三人自由競價、公開
    競標，當可反應系爭房地之市場價值，且使兩造均有機會參
    加競標而取得系爭房地所有權，或可於程序中依相同條件優
    先承買；而未能取得系爭房地之一方，亦能以競標之價格而
    獲得拍賣中最高價金計算之金錢補償，實際上較能平衡兩造
    之權利義務，對於共有人而言，均屬有利。是以本院審酌系
    爭房地之型態、利用可能性、經濟效用、可能衍生之法律關
    係等一切情狀後，認本件分割方法，應以變賣系爭房地，並
    將價金按兩造應有部分比例分配於各共有人之方式為適當。
    況民法第824條第7項已增訂：「變賣共有物時，除買受人為
    共有人外，共有人有依相同條件優先承買之權，有二人以上
    願優先承買者，以抽籤定之。」之內容，核其立法理由，乃
    共有物變價分割之裁判係賦予各共有人變賣共有物，分配價
    金之權利，故於變價分配之執行程序，為使共有人仍能繼續
    其投資規劃，維持共有物之經濟效益，並兼顧共有人對共有
    物之特殊感情，爰增訂變價分配時，共有人有依相同條件優
    先承買之權。準此，倘兩造仍欲取得系爭房地繼續利用，或
    認其對系爭房地係有特殊情感等情，均得於變價程序時，行
    使依相同條件優先承買之權利，併此敘明。
四、綜上所述，原告依民法第823條、第824條之規定，訴請裁判
    分割兩造共有之系爭房地，洵屬有據，應予准許，並由本院
    依職權酌定予以變價分割，變賣所得價金按如附表二所示應
    有部分比例分配之。
五、本件事證已臻明確，兩造其餘攻擊、防禦方法及所提之證據
    ，經本院審酌後認對判決結果不生影響，爰不一一論列，附
    此敘明。
六、末按因共有物分割、經界或其他性質上類似事件涉訟，由敗
    訴當事人負擔訴訟費用顯失公平者，法院得酌量情形，命勝
    訴之當事人負擔其一部，民事訴訟法第80條之1定有明文。
    查本件分割共有物之訴，為形式之形成訴訟，法院不受原告
    聲明分割方案之拘束，如准予裁判分割，原告之訴即有理由
    ，自無敗訴之問題，且兩造均因本件裁判分割而同霑利益，
    故本院認於裁判分割共有物訴訟，而法院准予分割，原告之
    訴為有理由時，仍應由兩造分別依其應有部分之比例分擔，
    較為公允，爰諭知如主文第2項所示。　
七、結論：原告之訴為有理由，依民事訴訟法第80條之1，判決
    如主文。
中　　華　　民　　國　　111 　年　　12　　月　　14　　日
                  民事第二庭  法　官　宋泓璟
以上正本係照原本做成。　　　　　　　　　
如對本判決上訴，須於判決送達後20日內向本院提出上訴狀。如
委任律師提起上訴者，應一併繳納上訴審裁判費。　　　　　　
中　　華　　民　　國　　111 　年　　12　　月　　14　　日
                              書記官  鄧筱芸

附表一：
編  號 土    地    坐    落     面    積 權 利 範 圍   縣市 鄉鎮市區 段  地號  平方公尺  1 新北市 板橋區 亞東 593 8770 鮑明志：79/100000 鮑素貞：79/100000 2 新北市 板橋區 亞東 593-3 33 鮑明志：79/100000 鮑素貞：79/100000 3 新北市 板橋區 亞東 593-4 143 鮑明志：79/100000 鮑素貞：79/100000 

編  號 建  號 基 地 坐 落 建 物 門 牌 建築式樣主要建築材料及房屋層數 建物面積（平方公尺）  權 利 範 圍        樓 層 面 積  附屬建物用途及面積  4 新北市○○區○○段0000○號 新北市○○區○○段000地號 新北市○○區○○○路0段00○00號地下1層 鋼筋混凝土造20層 地下一層： 1024.35   鮑明志：2/2000 鮑素貞：2/2000 （含共有部分：亞東段3893建號，權利範圍1236/100000、亞東段3898建號，權利範圍225/10000） 5 新北市○○區○○段0000○號 新北市○○區○○段000地號 新北市○○區○○○路0段00○00號9樓 鋼筋混凝土造20層 9層：77.94 陽台：8.99 鮑明志：1/2 鮑素貞：1/2 （含共有部分：亞東段3894建號，權利範圍107/10000、亞東段3898建號，權利範圍17/10000） 

附表二：
共有人 應有部分比例 鮑明志 1/2 鮑素貞 1/2